臺灣高等法院民事判決
110年度重上更一字第67號
上  訴  人  賴博文  

訴訟代理人  陳世英律師
上  訴  人  賴建宏  

訴訟代理人  謝天仁律師
被 上訴 人  賴建勳  
            賴瀅如  
共      同
訴訟代理人  連復淇律師
上列當事人間請求分割共有物等事件，上訴人對於中華民國107
年12月7日臺灣臺北地方法院106年度重訴字第534號第一審判決
提起上訴，經最高法院發回更審，本院於110年9月8日言詞辯論
終結，判決如下：
    主      文
上訴駁回。
第二審及發回前第三審訴訟費用，由上訴人甲○○負擔五分之二，
餘由上訴人丙○○負擔。
    事實及理由
一、被上訴人主張：上訴人丙○○名下坐落臺北市○○區○○段○○段00
    0○000○000地號土地（權利範圍：全部）及其上237建號建物
    （門牌號碼：臺北市○○區○○路000號，權利範圍：全部）（
    下合稱系爭衡陽路房地），暨上訴人甲○○名下坐落臺北市○○
    區○○段○○段00○00地號土地（權利範圍：全部，下稱系爭中
    山北路土地）及其上34建號建物（門牌號碼：臺北市○○區○○
    ○路○段000號，權利範圍：全部，下稱系爭中山北路建物，
    與系爭中山北路土地合稱系爭中山北路房地。系爭中山北路
    房地與系爭衡陽路房地合稱系爭2筆房地），為訴外人賴星
    樑、賴進三及丙○○（下稱賴星樑三兄弟）共有，並分別借名
    登記於丙○○、甲○○名下，賴星樑三兄弟並於民國81年11月11
    日簽訂合約書（下稱系爭合約書），甲○○則於89年9月12日
    書立同意書（下稱系爭同意書）承認之。茲賴星樑於90年7
    月24日死亡，被上訴人、甲○○為其繼承人，伊等已以起訴狀
    繕本之送達為終止借名登記之意思表示。爰依系爭合約書約
    定、借名登記物返還請求權，及類推適用民法第541條第2項
    規定，求為命丙○○、甲○○分別將系爭衡陽路房地、系爭中山
    北路房地所有權應有部分各3分之1移轉登記予被上訴人、甲
    ○○公同共有之判決。【被上訴人於原審訴請將系爭2筆房地
    為兩造及共同被告賴櫻丹、賴玫如、賴貞如、吳信潔共有及
    訴請裁判分割、暨訴請將系爭2筆房地變價分割部分，已經
    敗訴確定，不在本院審理範圍內】
二、丙○○辯以：系爭衡陽路房地，係伊父親賴森林出資為伊所購
    置，非借名登記關係。縱認借名登記關係存在，賴星樑已於
    90年7月24日死亡，借名登記關係於其死亡時即消滅，被上
    訴人遲至105年12月19日始提起本件訴訟，已罹於15年時效
    等語。甲○○以：系爭中山北路房地於57年間即以贈與為原因
    登記為伊所有，系爭合約書、同意書無從證明系爭中山北路
    房地為賴星樑三兄弟共有。系爭合約書第2條未約定借名登
    記契約於借名人死亡後仍繼續存在，甲○○亦未簽立系爭合約
    書，不受系爭合約書之拘束，被上訴人以系爭合約書第2條
    約定，主張借名登記關係不因賴星樑死亡而消滅，應屬無據
    ，其借名登記物返還請求權已罹於15年時效，伊自得拒絕給
    付等語，資為抗辯。
三、原審就此部分為上訴人敗訴之判決，即判命丙○○應將系爭衡
    陽路房地權利範圍（應有部分）3分之1移轉登記予被上訴人
    及甲○○公同共有，甲○○應將系爭中山北路房地權利範圍（應
    有部分）3分之1移轉登記予被上訴人及甲○○公同共有。上訴
    人不服，提起上訴，本院前審判決廢棄原判決，駁回被上訴
    人之訴。被上訴人復提起上訴，經最高法院將本院前審判決
    廢棄發回。上訴人之上訴聲明：㈠原判決不利於上訴人部分
    廢棄。㈡上開廢棄部分，被上訴人在第一審之訴駁回。被上
    訴人答辯聲明：上訴駁回。
四、兩造不爭執事項：（本院卷一第52頁）
  ㈠賴星樑、賴進三、丙○○為兄弟關係，於81年11月11日共同簽
    訂系爭合約書，其上記載：「立合約書人賴星樑、賴進三、
    丙○○，茲因共同置產各持有三分之一產權，特訂立本合約書
    ，共同遵守履行」、「共有財產中，以合約人個人名義或以
    合約人家屬名義登記所有權，但均屬於合約人所共有。將來
    不論以何種方式處理或登記所有權人發生任何事故衍生繼承
    問題，其繼承人對該項財產，扣除應納各項稅捐及應付之正
    常費用外，其所得餘額，逕仍歸合約人所共有，并照持分分
    配之」（原法院105年度北司調字第1700號卷《下稱調解卷》
    第11頁）。
  ㈡甲○○於89年9月12日書立系爭同意書，其上記載：「茲瞭解本
    人（即甲○○) 名下房屋門牌台北市○○○路○段○○○號及其下土
    地台北市○○區○○段○○段○○地號（一公畝七十一平方公尺）與
    玖伍地號（一公畝三十六平方尺）全部（如附件）原屬賴星
    樑兄弟所共有」等語(原審卷一第232頁) 。
　㈢賴星樑於90年7月24日死亡，其繼承人為被上訴人、甲○○及訴
    外人郭文杏，其等就賴星樑之遺產尚未辦理分割，郭文杏於
    105年2月25日死亡，其遺產由被上訴人共同繼承（原審卷一
    第45、47至51頁）。
　㈣系爭衡陽路房地現登記為丙○○所有，系爭中山北路房地現登
    記為甲○○所有（原審卷一第55至61頁）。
五、被上訴人主張系爭衡陽路、中山北路房地為賴星樑三兄弟共
    有，應有部分各3分之1，分別借名登記在丙○○、甲○○名下，
    被上訴人、甲○○為賴星樑之繼承人，業以起訴狀繕本之送達
    終止借名登記關係，得依系爭合約書約定、借名登記物返還
    請求權，及類推適用民法第541條第2項規定，請求丙○○、甲
    ○○分別將系爭衡陽路、中山北路房地應有部分各3分之1移轉
    登記予被上訴人、甲○○公同共有等情，為上訴人所否認，並
    以前詞置辯。經查：
  ㈠系爭衡陽路、中山北路房地為賴星樑三兄弟共有，並各就其
    應有部分3分之1分別與丙○○、甲○○成立借名登記關係：
  ⒈按稱「借名登記」者，謂當事人約定一方將自己之財產以他
    方名義登記，而仍由自己管理、使用、處分，他方允就該財
    產為出名登記之契約，其成立側重於借名者與出名者間之信
    任關係，在性質上應與委任契約同視，倘其內容不違反強制
    、禁止規定或公序良俗者，應賦予無名契約之法律上效力，
    並類推適用民法委任之相關規定（最高法院98年度台上字第
    990號判決要旨參照）。
  ⒉查系爭衡陽路房地於41年、43年登記為丙○○所有，20年出生
    之賴星樑當時僅21歲、23歲，28年出生之賴進三當時僅13歲
    、15歲，29年出生之丙○○當時僅12歲、14歲，有戶籍謄本、
    土地及建物登記謄本在卷可憑（調解卷第21至24、31、97頁
    ，原審卷一第52頁），以系爭衡陽路房地購入時，賴星樑僅
    21歲、23歲，賴進三、丙○○仍未成年一節觀之，可知系爭衡
    陽路房地應係賴星樑三兄弟父親賴森林出資購入，並登記於
    丙○○名下，兩造對此亦均不否認。又賴星樑三兄弟於81年11
    月11日共同簽訂系爭合約書，其上前言記載：「立合約書人
    賴星樑、賴進三、丙○○，茲因共同置產各持有三分之一產權
    ，特訂立本合約書，共同遵守履行。約定事項如左：」，第
    一條約定：「共有財產標的物附財產明細表共五頁），第二
    條約定：「共有財產中，以合約人個人名義或以合約人家屬
    名義登記所有權，但均屬於合約人所共有」等語，而其附件
    不動產明細包括登記於丙○○名下之系爭衡陽路房地，有被上
    訴人所提之系爭合約書及其附件在卷可佐（調解卷第11至15
    頁）。是依系爭合約書記載，被上訴人主張賴星樑、賴進三
    2人有各就系爭衡陽路房地應有部分3分之1借名登記於丙○○
    名下，應非子虛。雖丙○○抗辯被上訴人所提系爭合約書附件
    （即系爭合約書第2頁至第5頁）與系爭合約書本文（即系爭
    合約書第1頁）並非同一份文件，系爭衡陽路房地非系爭合
    約書約定之標的云云。然系爭合約書第1頁第一條已載明：
    「共有財產標的物（附財產明細表共五頁）」等語，並經丙
    ○○於同一頁面簽名確認，為丙○○所不爭執（原審卷一第159
    頁），可認系爭合約書確有附件。而丙○○另行提出之合約書
    第1頁與系爭合約書第1頁固然相符，惟無裝訂痕跡，亦無附
    件（原審卷一第204頁），與被上訴人所提系爭合約書有裝
    訂痕跡，且有附件顯有不同，此經原審勘驗屬實（原審卷一
    第201頁反面），足見丙○○所提出之合約書非屬完整，自難
    據以認定被上訴人所提出之系爭合約書附件非屬真正。況且
    ，系爭衡陽路房地登記為丙○○所有後，並非由丙○○自行管理
    、使用、收益，而係長期由其父親賴森林、兄長賴星樑管理
    、出租，且丙○○於系爭合約書簽訂後之83年3月23日所開立
    之彰化商業銀行城東分行帳號：00000000000000號之帳戶，
    即作為存入及支應系爭衡陽路房地租金收入及費用支出之用
    ，證人即澤民企業股份有限公司會計黃月娥亦得依賴星樑之
    指示，將款項自行存入該帳戶或自該帳戶匯出，該帳戶非僅
    丙○○始得使用等情，有黃月娥於臺灣士林地方檢察署96年度
    他字第1346號侵占案件（下稱1346號案件）偵查中所提記載
    ：「丙○○在
　　彰化銀行城東分行（帳號：00000000000000）之帳戶內（該
    帳戶主要係作為屬於賴星樑兄弟公有而登記於丙○○名下之台
    北市○○路000號房地的租金收入及費用支出等使用）」、「
    陳報人（即黃月娥）依照賴星樑指示就其分得價款2,931,22
    5元，自上開丙○○帳戶除於89年12月18日提領款項支付許金
    城佣金43,900元外，另於89年12月19日匯款80萬、於89年12
    月22日匯款208萬7,325元，存入郭文杏在彰化銀行城東分行
    （帳號：00000000000000）之帳戶內」等內容之陳報狀及附
    件附卷可憑（原審卷一第174至179頁）。可證系爭衡陽路房
    地為賴星樑三兄弟共有，該房地應為系爭合約書約定之標的
    無訛。參酌丙○○於臺灣士林地方檢察署96年度偵字第15063
    號侵占案件偵查中不否認其名下尚有賴星樑三兄弟共有之財
    產，陳稱：伊早年就出國，不知道有共有財產，後來賴星樑
    告知伊有共有財產，就全部由賴星樑處理，伊確實還有共有
    部分，但還沒有拿出來賣，還是會信守承諾等語，有該侵占
    案件97年1月28日訊問筆錄在卷可參（原審卷一第230頁）；
    暨系爭衡陽路房地雖登記在丙○○名下，然長期由其父親賴森
    林、兄長賴星樑管理、出租，出租收入歸賴星樑三兄弟共有
    ，非由丙○○全部取得，或自行管理、使用、收益，與一般借
    名登記物之管理、使用、收益情形相符等情；足認賴森林購
    入系爭衡陽路房地，並直接以買賣為原因登記為丙○○所有，
    非為丙○○一人置產，而係以其資金購入系爭衡陽路房地無償
    贈與其子即賴星樑三兄弟，應有部分各3分之1，此為賴森林
    就其財產於生前預先分配，並排除其他子女（即女兒部分）
    ，以避免日後衍生繼承相關問題，賴星樑、賴進三再各就其
    應有部分3分之1與丙○○成立借名登記關係。至借名登記關係
    成立時，賴進三、丙○○雖均未成年，然該借名登記關係係由
    其等當時之法定代理人即賴森林代理為之，縱涉及雙方代理
    之問題，賴進三、丙○○亦已於81年11月11日簽訂系爭合約書
    予以承認，該借名登記關係自屬有效。是被上訴人主張系爭
    衡陽路房地為賴星樑三兄弟共有，賴星樑、賴進三各就其應
    有部分3分之1與丙○○成立借名登記關係，應為可採。丙○○抗
    辯其與賴星樑、賴進三並未就該衡陽路房地成立借名登記關
    係云云，尚無可取。
　⒊又系爭中山北路土地，原登記為財團法人北部台灣基督長老
    教會所有，於54年5月15日以買賣為原因登記予賴星樑所有
    ，再於57年5月10日以贈與為原因移轉所有權登記予甲○○；
    系爭中山北路建物則於39年4月25日以買賣為原因移轉登記
    予賴星樑三兄弟共有，於57年5月9日再以贈與為原因，由賴
    星樑三兄弟移轉登記予甲○○等情，有土地、建物登記謄本在
    卷可證（調解卷第25至27頁、原審卷一第129、132、135、1
    42、148頁）。而甲○○於89年9月12日書立系爭同意書，確認
    系爭中山北路房地為賴星樑三兄弟共有，此由系爭同意書上
    記載：「茲瞭解本人（即甲○○）名下房屋門牌台北市○○○路○
    段○○○號及其下土地台北市○○區○○段○○段○○地號（一公畝七
    十一平方公尺）與玖伍地號（一公畝三十六平方公尺）全部
    （如附件）原屬賴星樑兄弟所共有」等語即明（原審卷一第
    232頁）。甲○○固抗辯系爭中山北路房地為賴森林給與之「
    大孫份」，因其繼母即被上訴人母親郭文杏以不照顧其中風
    之父親賴星樑為要脅，其始簽立系爭同意書云云。惟被上訴
    人否認甲○○遭郭文杏要脅之事，甲○○就其係被脅迫始簽立系
    爭同意書一節，復未舉證以實其說，已難採信。參以系爭同
    意書第四項「以上過戶費用（包括贈與稅、印花稅、增值稅
    及其他費用），由甲○○、乙○○、丁○○三人平均分擔」、第五
    項「本人同意之前提為賴星樑遺產及母親郭文杏名下一品大
    廈門牌（如附件）由母親郭文杏、甲○○、乙○○、丁○○四人平
    均分得」之約定，及同意人欄「以上五項不可分割」之條件
    ，係由甲○○所增加（原審卷一第232頁），足認甲○○就系爭
    同意書之約定內容非無與郭文杏磋商之餘地，甲○○抗辯遭郭
    文杏要脅始符立系爭同意書云云，自無足取。又黃月娥於13
    46號案件偵查中曾提出陳報狀，載明：「『甲○○』在彰化銀行
    中山分行（帳號：00000000000000）之帳戶內（該帳戶主要
    係作為屬於賴星樑兄弟公有而登記於甲○○名下之台北市○○○
    路○段000號房地的租金收入及費用支出等使用」等語，有上
    開陳報狀附卷可憑（原審卷一第176頁）。而甲○○、訴外人
    富陽建設股份有限公司（下稱富陽建設）前因系爭中山北路
    房地合建一事衍生損害賠償爭議時，黃月娥以系爭合約書見
    證人身分於該事件證稱：「（肯德基租金匯入何處？）甲○○
    帳戶」、「（誰在提領這些錢？用在何處？）公家在用，三
    兄弟在用，就是賴星樑、丙○○、賴進三三兄弟在用，本來是
    賴星樑先生在管理，後來他過世後就由他（賴星樑）弟弟丙
    ○○在管理處理」、「（印章存摺誰保管？）他們保管，如果
    要領錢再交由我去領」、「（提領出來做何用?）一段時間
    他們兄弟（賴星樑、丙○○、賴進三）就會提領出來扣除地價
    稅等稅金後，剩下來的錢一段時間會提領出來全部買甲○○名
    義的債券」、「（甲○○名義的債券是要如何分配或是全部歸
    甲○○所有?）債券是他們三兄弟（賴星樑兄弟）共同所有的
    ，並非甲○○所有」、「（債券有無分配過?）有賣過債券，
    所得金額三兄弟有分配過，賴進三也有分配到」、「（請問
    證人中山北路系爭不動產，賴星樑簽本件合建契約有無事前
    經過丙○○、賴進三繼承人的同意？）沒有，是由賴星樑作主
    」、「（事後丙○○或是賴進三的繼承人有無同意或是異議？
    ）他們知道後，他們說這是公家的，不是賴星樑也不是甲○○
    個人的」等語。證人即富陽建設前開發處處長朱俊偉於該事
    件證稱：「（何時打電話給上訴人（即甲○○）聯繫？經過情
    形如何？）當初是由上訴人的二叔賴進三與我談，後來由許
    金成出面跟我談，在2月（按：應為89年2月，見本院108年
    度重上字第217號卷第335頁）簽合約當天之前我就有與甲○○
    電話聯繫，他告訴我說都是老先生在處理，所以我都跟他父
    親談處理合建事情，他的意思這是他家的公產不屬於他個人
    的，所以家裡人說好他沒意見」等語。證人即代理賴家出面
    與富陽建設簽訂合建契約之許金成於該事件證稱：「（系爭
    兩筆土地，是誰買的？為何是賴星樑先生處理？）是被告（
    即甲○○）祖父買的，但是屬於大公的財產。實際上處分權在
    父執輩這邊」、「（登記在公司名下，或個人的財產屬於大
    公財產範圍為何？個人名下都沒有財產？）全部都是屬於大
    公財產，個人名下都沒有財產，只是借名」等語，此亦有本
    院93年度重上字第428號損害賠償事件94年10月5日、94年5
    月11日準備程序筆錄及原審法院91年度重訴字第2594號損害
    賠償事件93年1月15日言詞辯論筆錄附卷可參（原審卷三第8
    9、90頁、第117頁正反面、第115頁正反面）。綜此以觀，
    可認系爭中山北路房地雖登記於甲○○名下，然非由甲○○自行
    管理、使用、收益，而係由賴星樑三兄弟管理、出租，租金
    收入歸賴星樑三兄弟共有，以租金收入買受之債券處分後亦
    由賴星樑三兄弟分配，甚或於以系爭中山北路房地為標的之
    合建契約簽訂後，甲○○亦向富陽建設前開發處處長朱俊偉表
    示系爭中山北路房地為公產，不屬於其個人財產，更於89年
    9月12日簽立系爭同意書，確認系爭中山北路房地為賴星樑
    三兄弟共有。則賴森林以贈與為原因將系爭中山北路房地登
    記為甲○○所有，應非給與甲○○「大孫份」，而係與系爭衡陽
    路房地相同，係就其財產於生前預先分配，將系爭中山北路
    房地無償贈與其子即賴星樑三兄弟，應有部分各3分之1，賴
    星樑三兄弟再各就其應有部分3分之1與甲○○成立借名登記關
    係。至借名登記關係成立時，甲○○雖未成年，而該借名登記
    關係之當事人包括其當時之法定代理人即賴星樑，縱涉及雙
    方代理之問題，甲○○亦於89年9月12日書立系爭同意書予以
    承認，該借名登記關係自屬有效。是被上訴人主張系爭中山
    北路房地為賴星樑三兄弟共有，其等各就其應有部分3分之1
    與甲○○成立借名登記關係，亦應可採。
　⒋又以賴星樑三兄弟名義針對系爭中山北路建物於56年6月20日
    所書立之贈與證書，其上固記載：「前開不動產（指系爭中
    山北路建物）係本人（即賴星樑三兄弟）所有今願以無償贈
    與台端永為所有嗣後使用收益乃屬台端之自由，又保此不動
    產全無與他人設定權利或來歷不明及產權糾紛等情事」等語
    （本院卷一第449頁），另賴星樑於56年12月27日就系爭中
    山北路土地所書立之贈與證書，亦記載：「前開不動產（即
    系爭中山北路土地）係本人所有，茲願以無償贈與台端永為
    所有」等語（本院卷一第451頁）。然系爭中山北路房地本
    即係以贈與為原因移轉所有權登記至甲○○名下，上開贈與證
    書之內容核與一般贈與契約相符，且觀諸上開贈與證書之內
    容、包含贈與人、受贈人之手寫名字，字跡均極其相似，顯
    出自於同一人，另均係書寫於「土地測量魏進明代書事務所
    用紙」上，並蓋有地政事務所之收件、驗訖章，自無法排除
    上開贈與證書係為配合系爭中山北路房地贈與之形式，由代
    書書立後持以向地政機關辦理移轉登記。況系爭中山北路建
    物贈與證書中所記載之「嗣後使用收益乃屬台端之自由」等
    語，顯與系爭中山北路房地長期以來均由賴星樑管理，收益
    由賴星樑三兄弟共享等客觀情事有所不符，自無從以上開贈
    與證書記載之內容，即推認賴星樑三兄弟與甲○○間就系爭中
    山北路房地非屬借名登記關係。
　⒌又兩造之家族名下不動產眾多，賴森林及其配偶賴王秀曾以
    公同共有、分別共有、單獨所有等登記方式，及買賣、贈與
    之登記原因，將其出資購買之不動產登記於後代子孫名下，
    此為丙○○所自陳（本院卷二第209、212頁），並整理表格在
    卷可參（本院卷一第377至379頁），且有臺北市中山地政事
    務所110年7月9日北市中地籍字第1107011880號函檢送之土
    地地籍資料附卷可證（證物卷一、二）。惟即使為不同之所
    有權登記方式、原因，仍有供賴星樑三兄弟家族共同使用或
    分配收益，或由非登記名義人加以處分，而登記名義人長年
    來均未予爭執之情形，故上訴人抗辯不動產登記於何人名下
    ，即係賴森林為該人置產云云，顯與事實不符。此外，縱另
    有被上訴人主張屬於賴星樑三兄弟共有之財產，於處分時未
    公平分配收益之情形，亦屬有權利但未受分配之人是否依法
    行使權利而已，尚難以此反認系爭2筆房地絕無借名登記情
    事。故上訴人另舉兩造家族名下、系爭2筆房地以外之不動
    產登記、使用、收益、處分情形，據以推認系爭2筆房地非
    屬借名登記，亦無可採。
　㈡被上訴人得類推適用民法第541條第2項規定，請求丙○○、甲○
    ○分別將系爭衡陽路、中山北路房地應有部分各3分之1移轉
    登記予被上訴人、甲○○公同共有：
  ⒈按繼承人自繼承開始時，除本法另有規定外，承受被繼承人
    財產上之一切權利、義務；繼承人有數人時，在分割遺產前
    ，各繼承人對於遺產全部為公同共有；民法第1148條第1項
    前段、第1151條分別定有明文。查賴星樑於90年7月24日死
    亡，其繼承人為被上訴人及甲○○、郭文杏，未就賴星樑之遺
    產辦理分割，而郭文杏於105年2月25日死亡，遺產由被上訴
    人共同繼承等情，為兩造所不爭執（上開不爭執事項㈢），
    則賴星樑就系爭2筆房地應有部分3分之1分別與上訴人成立
    之借名登記契約關係，自由甲○○與被上訴人繼承之，而就其
    借名登記契約所生之權利，亦為甲○○與被上訴人公同共有，
    而屬公同共有債權。
　⒉按當事人之任何一方，得隨時終止委任契約；受任人以自己
    之名義，為委任人取得之權利，應移轉於委任人，民法第54
    9條第1項、第541條第2項分別定有明文。本件甲○○及被上訴
    人就系爭2筆房地應有部分各3分之1既分別與上訴人成立借
    名登記契約關係，則類推適用民法關於委任之規定，甲○○及
    被上訴人自得隨時終止借名登記關係。復按公同共有財產權
    之處分及其他之權利行使，依民法第831條準用同法第828條
    第3項規定，固應得公同共有人全體之同意，惟在實例上，
    公同共有人僅存二人，一人所在不明，無法取得其同意，則
    其餘一人得就公同共有物之全部行使其權利（司法院院字第
    1425號解釋參照），或公同共有物被一部分公同共有人為移
    轉物權之處分，事實上無法得該為處分行為之公同共有人之
    同意，以謀救濟時，亦得由處分行為人（包括同意處分人）
    以外之公同共有人全體之同意，行使公同共有物之權利，亦
    迭經最高法院著有判例（最高法院32年上字第115號、37年
    上字第6939號判例）。準此，苟公同共有人間利害相反，或
    在一般情形下，有此事實存在，依客觀判斷無法徵得他共有
    人全體之同意，參諸前開解釋或判例意旨，若為公同共有人
    全體之利益，非不得僅由其餘同意之公同共有人為公同共有
    權利之行使，否則如不准其餘擬行使權利之公同共有人為行
    使，該權利幾無行使之可能（85年度台上字第1258號、96年
    度台上字第2496號、104年度台上字第15號、105年度台再字
    第7號、106年度台再字第20號判決意旨參照）。本件上訴人
    均否認系爭2筆房地有借名登記契約存在，而以其攻擊防禦
    方法觀之，上訴人間利害關係一致，且甲○○本身即為系爭中
    山北路房地之出名人，為本件被告，除難以期待其同意終止
    系爭中山北路房地之借名登記關係外，甲○○與被上訴人間就
    系爭衡陽路房地借名登記契約所生權利之行使，因系爭2筆
    房地之借名登記均係源於系爭合約書，就系爭衡陽路房地借
    名登記契約所生權利之行使，將可能影響系爭中山北路房地
    有無借名登記之判斷，甲○○與被上訴人間之利害相反，立場
    亦難期一致，被上訴人終止系爭衡陽路房地借名登記契約之
    權利行使，依客觀判斷，事實上不可能得甲○○之同意，則參
    照上揭解釋、判例及裁判所示，應認縱未得甲○○同意，而僅
    由被上訴人終止系爭2筆房地之借名登記契約，亦生效力。
    被上訴人主張以起訴狀繕本之送達終止與上訴人間之借名登
    記關係（調解卷第16頁反面、第17頁），而起訴狀繕本係於
    105年12月29日寄存送達於丙○○位於台北市○○區○○○路0段00
    巷0○0號12樓之住所（調解卷第89頁），甲○○則已於106年8
    月16日提出民事答辯狀否認被上訴人之借名登記終止請求權
    （原審卷一第79頁反面），堪認其至遲於106年8月16日已收
    受被上訴人終止借名登記契約之意思表示。則甲○○、被上訴
    人與上訴人間之借名登記契約關係業已消滅，被上訴人類推
    適用民法第541條第2項規定，請求上訴人分別將系爭衡陽路
    房地、中山北路房地應有部分各3分之1移轉登記予被上訴人
    、甲○○公同共有，自屬有據，應予准許。再者，揆諸上開說
    明，本件雖僅由被上訴人起訴請求上訴人移轉登記，亦難謂
    其當事人適格有所欠缺。
　⒊上訴人雖抗辯被上訴人行使借名登記物返還請求權已逾15年
    時效云云。惟查：
　⑴按委任關係，因當事人一方死亡、破產或喪失行為能力而消
    滅，但契約另有訂定或因委任事務之性質不能消滅者，不在
    此限，民法第550條定有明文。
  ⑵上訴人固抗辯借名登記關係應於賴星樑90年7月24日死亡時即
    消滅，被上訴人遲於105年12月19日始提起本件訴訟，已逾1
    5年時效云云。惟查，系爭2筆房地原係賴星樑三兄弟分別與
    上訴人成立借名登記關係，如同前述，而賴森林安排將系爭
    2筆房地借名登記於上訴人名下，既係將財產預作分配，欲
    排除女兒之繼承，以避免日後衍生繼承問題，則縱認賴星樑
    三兄弟任一人死亡，彼等共有財產繼續借名登記於他人名下
    ，仍無礙其目的之達成，蓋該等借名登記於他人名下之財產
    ，客觀上雖登記為賴星樑三兄弟或其家屬所有，但實質上仍
    由賴星樑三兄弟或其繼承人管理、收益。另系爭合約書第2
    條約定：「共有財產中，以合約人個人名義或以合約人家屬
    名義登記所有權，但均屬於合約人所共有。將來不論以何種
    方式處理或登記所有權人發生任何事故衍生繼承問題，其繼
    承人對該項財產，扣除應納各項稅捐及應付之正常費用外，
    其所得餘額，逕仍歸合約人所共有，并照持分分配之」（調
    解卷第11頁），除再次強調登記於出名人名下之財產因歸賴
    星樑三兄弟所有，出名人（登記名義人）發生繼承事故時，
    扣除相關稅費，所得仍應歸賴星樑三兄弟所共有外，並未約
    定以三人共有財產為標的成立之借名登記關係於出名人或借
    名人任何一方死亡時即終止。而系爭中山北路房地之租金是
    賴星樑三兄弟在使用，原為賴星樑管理，賴星樑過世後即由
    丙○○管理處理等情，為黃月娥於另案證述明確，如同前述；
    又被上訴人主張系爭2筆房地在91年2月以前之租金收益，係
    由賴星樑三兄弟三家分享乙節，為原審共同被告即賴進三（
    於84年8月14日死亡，原審卷一第46頁）之繼承人吳信潔、
    賴櫻丹、賴玫如、賴貞如所不爭執，賴櫻丹、賴玫如、賴貞
    如並表示具體金額都是依黃月娥計算由她告知並把款項匯入
    帳戶等語（原審卷一第202頁反面）；丙○○於原審106年11月
    7日言詞辯論程序亦自陳系爭2筆房地之租金利益確在91年2
    月前有分享予賴星樑三兄弟三家（原審卷一第202頁反面）
    。足認系爭2筆房地於賴星樑死亡後，並未改變其名義上登
    記於上訴人名下、實質上由賴星樑三兄弟共有、由彼等（含
    繼承人）管理收益之狀態。至於丙○○嗣後翻異前詞否認有上
    開分享利益情事云云，尚無可採。此外，被上訴人曾起訴請
    求甲○○將系爭中山北路房地應有部分各3分之1移轉登記予乙
    ○○、丁○○（該案被上訴人敗訴確定），該案於本院100年度
    重上字第16號事件審理時，甲○○復提出民事上訴理由（一）
    狀自陳：系爭中山北路房地出租之租金均存在其彰化銀行中
    山分行帳號00000000000000號帳戶內（參原審卷一第187頁
    ，該書狀誤載為乙○○、丁○○之帳戶），再分配予賴星樑兄弟
    之家族，足證相互承認系爭中山北路房地之權利，不因賴森
    林、賴星樑死亡而受影響，借名登記關係應認繼續存在，而
    非消滅等語（原審卷三第153頁）。則綜觀上開事證，依本
    件委任關係之性質，系爭2筆房地之借名登記契約並不因賴
    星樑死亡即消滅。故上訴人抗辯系爭2筆房地之借名登記契
    約於賴星樑死亡時即消滅，被上訴人之借名登記物返還請求
    權自90年7月24日起算已逾15年時效云云，均無可採。
六、甲○○另請求傳訊丙○○，欲證明系爭中山北路房地贈與證書之
    由來，惟上開贈與證書無從為有利於甲○○之認定，業經本院
    論述如前，故尚無傳訊丙○○為當事人訊問之必要。至於甲○○
    請求傳訊賴銅靜，並主張：甲○○訴訟代理人曾聽聞雙連教會
    長老轉知，賴銅靜向該長老提到雙連教會旁之系爭中山北路
    房地為賴森林要給甲○○的，卻遭繼母郭文杏用計謀奪，故有
    傳訊賴銅靜之必要等語（本院卷一第446頁）。惟依卷內證
    據尚無從認定雙連教會長老確有轉知甲○○訴訟代理人上開情
    事，且依上開五、㈠、⒊之說明，已難認系爭同意書係甲○○遭
    郭文杏脅迫所簽。況本件於105年12月間即已起訴，甲○○遲
    於110年8月3日始具狀聲請調查此部分證據，復未說明之前
    未能聲請調查之理由，實有延滯訴訟之嫌，故此部分證據調
    查聲請，本院認亦核無必要。
七、綜上所述，被上訴人主張兩造間之借名登記關係已終止，類
    推適用民法第541條第2項規定，請求丙○○、甲○○分別將系爭
    衡陽路房地、系爭中山北路房地應有部分各3分之1移轉登記
    予被上訴人、甲○○公同共有，自屬正當，應予准許。原審就
    此部分為上訴人敗訴之判決，並無不合。上訴論旨指摘原判
    決此部分不當，求予廢棄改判，為無理由，應駁回上訴。
八、本件事證已臻明確，兩造其餘之攻擊或防禦方法及所用之證
    據，經本院斟酌後，認為均不足以影響本判決之結果，爰不
    逐一論列，附此敘明。
九、據上論結，本件上訴為無理由，依民事訴訟法第449條第1項
    、第78條、第85條第1項但書，判決如主文。
中　　華　　民　　國　　110 　年　　9 　　月　　29　　日
                  民事第二庭   
                      審判長法  官  陳容正
                            法  官  紀文惠
                            法  官  劉素如
正本係照原本作成。
如不服本判決，應於收受送達後20日內向本院提出上訴書狀，其
未表明上訴理由者，應於提出上訴後20日內向本院補提理由書狀
（均須按他造當事人之人數附繕本）上訴時應提出委任律師或具
有律師資格之人之委任狀；委任有律師資格者，另應附具律師資
格證書及釋明委任人與受任人有民事訴訟法第466 條之1第1項但
書或第2項所定關係之釋明文書影本。
中　　華　　民　　國　　110 　年　　9 　　月　　29　　日

　　　　　　　　　　　　　　書記官  林宗勳